臺灣高等法院臺南分院刑事判決
　　　　　　　　　　　　　　　　 94年度上訴字第626號　Ａ
上　訴　人
即　被　告　甲○○
上　訴　人
即　被　告　丙○○○
上列上訴人因偽造文書等案件，不服臺灣臺南地方法院94年度訴
字第90號中華民國94年4月15日第一審判決（起訴案號：臺灣臺
南地方法院檢察署93年度偵字第5898號），提起上訴，本院判決
如下：
    主  文
上訴駁回。
    事  實
一、丙○○○為業經撤銷登記之「啟佳企業有限公司」（以下簡
    稱啟佳公司）股東（持有25股股份），其夫甲○○為該公司
    股東胡清順、胡清福（2人各持有25股股份）之弟，因啟佳
    公司執行業務股東即負責人胡清順已先於民國（下同）71年
    8月6日死亡，公司股東會乃於83年9月11日決議：推選胡清
    福為啟佳公司新任執行長及新刻「啟佳公司」印章。甲○○
    、丙○○○明知上情，竟為將啟佳公司廠房出租，而共同基
    於偽造文書之概括犯意聯絡，未經其他股東同意或授權，連
    續擅自蓋用其前所持已廢止不用之「啟佳企業有限公司印」
    印章，其等先於92年4月16日，假冒啟佳公司之名義，向臺
    南縣仁德鄉戶政事務所（起訴書誤載為仁德鄉公所）申請核
    發改編門牌證明。復於92年8月29日，假冒啟佳公司名義，
    與曾泳明簽訂房屋租賃契約，並在該份契約書上蓋用上開啟
    佳公司印章，將啟佳公司所有，坐落在臺南縣仁德鄉○○村
    ○○路510號之土地及其上建物出租予曾泳明，足以生損害
    於啟佳公司及股東。
二、案經乙○○、丁○○、戊○○訴請臺灣臺南地方法院檢察署
    檢察官偵查起訴。
    理  由
壹、【有罪部分】
一、訊之被告甲○○、丙○○○均矢口否認有上揭偽造文書而持
    以行使之犯行，被告丙○○○辯稱：我雖以啟佳公司名義申
    請核發改編門牌號碼證明及與曾泳明簽訂租賃契約書，但門
    牌號碼證明申請書及租賃契約書上所蓋啟佳公司印章，是63
    年啟佳公司成立時就刻了，一直都由我保管，這個印章是用
    來申請水、電及對縣、市政府使用的，胡清順死後，我不知
    道要將這個印章交給誰，乙○○知道我保管這枚印章，而啟
    佳公司的地價稅、房屋稅從86年起，都是我在繳納，後來我
    無力繳納，才想說將啟佳公司廠房出租收取租金來負擔稅賦
    ，我是啟佳公司的大股東，是為了救公司才申請發給改編門
    牌號碼證明及出租廠房等語。被告甲○○辯稱：我們所蓋用
    啟佳公司的印章，是於63年我與胡清順共同申請工廠登記時
    就有了，是胡清順去刻的。我是為了啟佳公司的利益，才去
    申請發給改編門牌號碼證明，將啟佳公司廠房出租予曾泳明
    也是為啟佳公司好，出租廠房的事，其他股東都不知情，因
    為他們都不管事，我們向曾泳明收來的租金，用於給付周隆
    輝承攬在啟佳公司土地上搭蓋鐵厝所需的費用，丙○○○是
    啟佳公司的最大股東，我是她的配偶，才幫忙處理公司的事
    務，沒有偽造文書意思，且依據公司法第174條規定，股東
    過半數才能開會，未過半數開會就算流會，該會議記錄即是
    假的云云。
二、經查：按公司設立登記，經主管機關撤銷者，亦為公司解散
    之原因。公司解散後，尚須經清算程序，了結其法律關係，
    在清算範圍內，視為尚未解散，即在清算完結前，法人之人
    格於清算之範圍內仍然存續，必待清算完結後，公司之人格
    始歸消滅（最高法院81年度第2次民事庭會議決議意旨可資
    參照）。查：啟佳公司業經臺灣省建設廳以該廳74年8月建
    三字第110503號公告撤銷登記在案，此有啟佳公司登記事項
    卡影本1紙在卷可稽（見發查卷第67頁），啟佳公司雖經撤
    銷登記，但既遺有坐落臺南縣仁德鄉○○○段1239地號土地
    及其上門牌號碼為臺南縣仁德鄉○○村○○路510號之房屋
    （廠房）等財產未分配予股東，復未經清算程序將所剩餘之
    財產分配予股東，而完結清算程序，揆諸上開說明，啟佳公
    司之法人格仍然存續，並未消滅，合先敘明。
三、次查：啟佳公司業經撤銷登記，且原負責人胡清順已死亡，
    公司股東會前於83年9月11日，決議推選股東胡清福為啟佳
    公司執行長及新刻「啟佳公司」印章乙節，亦有啟佳公司83
    年度第1次股東會議決議影本1份附卷可佐（見偵卷第129 頁
    ）。啟佳公司執行長胡清福於91年7月20日死亡後，股東會
    於91年10月6日，選任乙○○為新執行長，此有啟佳企業有
    限公司股東會議記錄1紙在卷可證（見發查卷第7頁）。則啟
    佳公司於被撤銷登記後，股東會先後選任胡清福、乙○○為
    該公司之「執行長」，此舉雖與公司法所規定公司解散後應
    選任「清算人」之名義不符，然其選任「執行長」之目的，
    既為處理啟佳公司結束營業後與該公司有關之其他事務，其
    職務即係以執行長名義行使公司負責人之職權，其他股東自
    不可任意以公司代表人之名義對外執行業務至明。又上開決
    議雖因無從為公司印鑑及負責人（執行長）變更之登記，而
    無法對抗善意之第三人，然被告丙○○○既參與上開會議，
    而被告甲○○亦知悉上開決議內容，自知可代表啟佳公司對
    外執行職務之人先後各為胡清福、乙○○，對外行文或訂約
    除經特別授權外，均需使用上開新刻印章，詎其等竟未經股
    東會決議或有代表啟佳公司行使職權之乙○○授權，即於92
    年4月16日，擅以啟佳公司之名義，向臺南縣仁德鄉戶政事
    務所申請核發改編門牌證明，而臺南縣仁德鄉戶政事務所亦
    因此核發啟佳公司舊門牌改編為同村虎山路510號之門牌證
    明書乙情，亦有被告2人所偽造之申請書、臺南縣仁德鄉戶
    政事務所92年4月18日南縣仁戶字第092000828號函暨所附門
    牌證明書各1紙在卷可證。按刑法上之偽造文書罪所謂足生
    損害於公眾或他人，係以有生損害之危險為已足，並不以發
    生實際上損害為必要（最高法院88年度臺上字第6635號判決
    要旨可資參照）。被告丙○○○雖係擁有啟佳公司全部股份
    80股中之25股，而為最大股東，惟其並非執行業務之股東，
    也非經股東會議決議可對外代表公司之股東，復未經告訴人
    乙○○授權，即與甲○○擅自以啟佳公司名義向臺南縣仁德
    鄉戶政事務所申請核發改編門牌號碼證明之行為，顯已就所
    偽造之文書內容，向該管戶政事務所有主張，亦足以生損害
    於啟佳公司及全體股東之危險，依前開說明，應成立行使偽
    造私文書罪。
四、再者，被告2人自承其等有於92年8月29日，將前揭啟佳公司
    土地及廠房出租予曾泳明，並以啟佳公司名義與曾泳明簽訂
    租賃契約等情，且有房屋租賃契約1份附卷可憑，則此部分
    之事實，已堪認定。參以證人丁○○、謝宗展、胡松得均於
    偵查中具結證稱：伊等不知道啟佳公司土地及廠房出租給曾
    泳明的事，92年4月13日的股東會是決議將啟佳公司土地及
    廠房出租的事交由乙○○處理等語（見偵查卷第94至95頁）
    。而證人即告訴人乙○○於原審審理時亦具結證稱：我不知
    道啟佳公司曾與曾泳明簽訂租賃契約的事，我並未授權丙○○○或甲○○代表啟佳公司去訂租賃契約書等語（見原審94
    年3月30日審判筆錄）。證人乙○○在本院亦證稱「（印章
    ）是我保管。還在。（除了這兩顆之外，沒有其他印章？對
    。）」「租賃契約絕對不是我蓋的」（本院卷第77頁）。「
    未授權被告出租」（本院卷第85頁）。而按將不動產出租予
    他人固可收取租金，但另一方面亦須提供不動產供承租人使
    用，出租人對該不動產之使用權限即受限制，被告2人擅將
    啟佳公司所有之土地及廠房出租予曾泳明，必然損及啟佳公
    司及股東權益甚為明顯。至於被告等雖以出租上開廠房，係
    為以租金收入繳納啟佳公司的地價稅、房屋稅等稅賦，而向
    曾泳明所收取的租金，係用於支付委任周隆輝承攬搭建之鐵
    厝工程費用上各情，固據證人周隆輝在原審到庭具結證稱：
    其確有於92年10 月間，受被告2人委託承攬在啟佳公司土地
    上興建鐵厝1棟之事等語（見原審94年3月30日審理筆錄）。
    並有被告2人提出之搭蓋鐵厝估價單及於93年5月間所繳納之
    啟佳公司土地稅及房屋稅之收據各1紙存卷可參，惟被告2人
    縱係為管理啟佳公司之目的，而為上開出租行為，然其等既
    非啟佳公司負責人，亦非受股東會或已由可代表啟佳公司行
    使職權之告訴人乙○○所授權之人，卻擅以啟佳公司名義為
    上開簽訂租賃契約之行為，自足生損害於啟佳公司及啟佳公
    司之股東。質言之，縱令被告2人係為啟佳公司之利益而為
    上開出租廠房之管理行為，仍無解於其等偽造文書罪之成立
    。另啟佳公司執行長胡清福死亡後，被告2人對於股東會選
    任告訴人乙○○擔任新執行長乙節並無異議，惟對於92年4
    月13日股東會議決議啟佳公司廠房出租事宜交由告訴人乙○○處理乙情有爭議，姑不論該股東會決議是否合乎公司法或
    其他法律之規定，然被告2人既未經啟佳公司股東會授權管
    理該公司所有之土地及廠房，即無權以啟佳公司名義與他人
    簽訂租賃契約，則其2人縱為啟佳公司之利益而為上揭以啟
    佳公司名義訂定租賃契約之行為，並無解於其等行使偽造文
    書罪責之成立。至於被告所辯：依據公司法第174條規定，
    股東過半數才能開會，未過半數開會就算流會，該會議記錄
    即是假的云云，惟查，公司股東會之召集程序，或其決議方
    法，違反法令或章程時，股東得自決議之日起一個月內，訴
    請法院撤銷其決議，公司法第189條定有明文，該項決議在
    未撤銷前，仍非無效，此與公司法第191條規定「股東會決
    議之「內容」違反法令或章程者無效」不同。（最高法院67
    年台上字第2561號判例參照）。被告如認該股東會決議違反
    法律，自得依法請求撤銷該決議，揆諸上開判例意旨該項決
    議在未撤銷前，仍非無效，被告所辯，不得為決議云云，自
    有所誤會，另被告如主張該決議係偽造，苟有足夠證據實其
    說，自亦得依法請求訴究，惟在未為撤銷該決議前，自仍然
    有效，被告空言該決議係假的云云，自難遽採，亦無解於其
    等行使偽造文書罪責之成立。
五、綜上所述，被告2人所辯，顯係畏罪卸責之詞，不足採信。
    本件事證明確，其等行使偽造私文書之犯行，均洵堪認定，
    應依法論科。
六、核被告甲○○、丙○○○2人所為，均係犯刑法第216條、第
    210條之行使偽造私文書罪。被告2人間，就上揭犯行，有犯
    意聯絡，行為分擔，均應論以共同正犯。又其等先後2次行
    使偽造私文書之犯行，時間緊接，犯罪構成要件相同，顯係
    基於概括犯意所為，應依刑法第56條連續犯之規定論以1罪
    ，並加重其刑。
七、原審以被告罪證明確，因予適用刑法第28條、第56條、第21
    6條、第210條、第219條，並審酌被告甲○○有前科，素行
    非佳，被告丙○○○無前科，素行尚可，此有臺灣高等法院
    被告全國前案紀錄表2份在卷可表，而被告丙○○○係啟佳
    公司之股東，被告甲○○為丙○○○之配偶，2人不思以和
    平方法處理家族企業所遺留財產之紛爭，反鋌而走險，將啟
    佳公司財產視為自己所有，罔顧其他股東之權益，任意以啟
    佳公司名義對外行文及締約，邈視法紀之存在，惡性非輕，
    其等犯罪之動機、手法、所生危害非淺及犯罪後一再否認犯
    情，並無悔意等一切情狀，各量處甲○○、丙○○○共同連
    續行使偽造私文書，足以生損害於公眾及他人，各處有期徒
    刑肆月，並均諭知如易科罰金之折算標準，以資懲儆。又偽
    造之92年4月16日請求發給改編門牌申請書、92年8月29日租
    賃契約上「啟佳企業有限公司印」印文各1枚（共計2枚），
    均依刑法第219條之規定，宣告沒收之。本院經核原判決認
    事用法俱無不合，量刑亦稱妥適，被告等上訴意旨，猶執前
    詞，否認犯罪，指摘原判決不當，並無可取，為無理由，應
    予駁回。至於被告請求本院至現場調查啟佳公司新建廠房及
    臺南縣政府復電工業電56馬力之事實，本院認與待證事實，
    毫無關係，自無調查。證人胡啟楨業已在原審作證並行交互
    詰問，事證已明，本院亦無須再予傳訊，併此敘明。
貳、【不另為無罪諭知部分】
一、公訴意旨另略以：被告甲○○、丙○○○夫婦2人，明知啟
    佳公司原創印章與83年9月11日股東會決議新刻印章（備用
    ），均由胡清福與女兒即告訴人乙○○保管，竟為繼續出租
    啟佳公司上開土地、廠房得利，而未經胡清福與其他股東（
    因胡清順死亡，由配偶謝碧綢繼承全部25股股份；另胡清福
    有25股股份，戊○○有5股股份）之同意，先於86年間某日
    ，在不詳地點，委託不知情之不詳姓名者偽刻啟佳公司印章
    後，再於86年6月16日、同年8月5日、88年1月20日，先後多
    次蓋用偽造之啟佳公司印章寫陳情書，假冒啟佳公司名義偽
    造陳情書向臺灣電力股份有限公司臺南區營業處（下稱臺電
    公司臺南營業處）陳情遷移變壓器、向臺南電信局（現已改
    制為中華電信股份有限公司臺南分公司）陳情遷移電信桿、
    向臺南縣政府陳情恢復工業用電。被告2人復意圖自己不法
    所有之犯意聯絡，於92年8月29日，假冒啟佳公司名義出租
    前揭土地、廠房與辦公室全部予曾泳明，使曾泳明陷於錯誤
    ，而如數交付押租金12萬元及1年租金72萬元予丙○○○。
    因認被告2人上開行為，尚各涉犯刑法第216條、第210條之
    行使偽造私文書罪嫌及同法第339條第1項之詐欺取財罪嫌等
    語。
二、按犯罪事實，應依證據認定之，無證據不得認定犯罪事實。
    刑事訴訟法第154條第2項定有明文。又告訴人之告訴，係以
    使被告受刑事訴追為目的，是其陳述是否與事實相符，仍應
    調查其他證據以資審認，茍其所為攻擊詞，尚有瑕疵，則在
    瑕疵未予究明以前，即不能遽為斷罪之基礎。次按在訴訟上
    用以證明事實之證據，須於通常一般之人均不致於有所懷疑
    ，而得確信其為真實之程度者，始得據以為有罪之認定，倘
    其證明尚未達到此一程度，而有合理之懷疑性存在，致使無
    從為有罪之確信時，即應為無罪之判決（最高法院76年臺上
    字第4986號判例意旨可資參照）。
三、公訴意旨認被告2人上開行為涉犯行使偽造私文書及詐欺罪
    嫌，無非以被告2人未經同意，即擅以啟佳公司名義，向臺
    電公司臺南營業處、臺南電信局、臺南縣政府陳情遷移變壓
    器、遷移電信桿、恢復工業用電之行為，及被告2人冒啟佳
    公司名義出租前揭土地、廠房與辦公室予曾泳明，丙○○○
    並已收取押租金12萬元及1年租金72萬元等情為主要論據，
    復有其等向臺灣電力公司臺南營業處陳情書、臺南電信局、
    臺南縣政府陳情書各1份及92年8月29日租賃契約、收取租金
    明細表各1份資為佐憑。
四、訊據被告甲○○、丙○○○2人固不否認其等有於前揭時地
    ，以啟佳公司名義向臺灣電力公司臺南營業處、臺南電信局
    、臺南縣政府陳情遷移變壓器、遷移電信桿、恢復工業用電
    ，並將啟佳公司廠房出租予曾泳明，復收取押租金12萬元及
    1年租金72萬元等事實，惟均堅決否認其等有何行使偽造私
    文書及詐欺之犯行，並均辯稱：我們係為使啟佳公司可順利
    將廠房出租予貿吉公司，啟佳公司股東知道我們所為之上開
    陳情行為，又將廠房出租予曾泳明是為公司的利益，我們沒
    有偽造私文書及詐欺的犯意及行為等語。
五、按刑法第210條之偽造文書罪，指無制作權之人冒用他人名
    義而制作該文書為要件之一，如行為人基於他人之授權委託
    ，即不能謂無制作權，自不成立該條之罪。再者，刑法第33
    9條第1項之詐欺罪，必須行為人自始即基於不法所有之意圖
    ，以詐術使人交付財物，始能構成，所謂以詐術使人交付，
    必須被詐欺人因其詐術而陷於錯誤，若其所用方法，不能認
    為詐術，亦不致使人陷於錯誤，即不構成該罪。經查：被告
    2人雖確有以啟佳公司名義，各向臺電公司臺南營業處、臺
    南電信局、臺南縣政府陳情遷移變壓器、電信桿、恢復工業
    用電等之行為，但當時啟佳公司係由股東會選任胡清福為執
    行長全權處理啟佳公司被撤銷登記後之事務，啟佳公司經由
    民事訴訟程序，請求案外人黃守仁返還土地及其的廠房後，
    胡清福復於86年8月15日，將上開土地與廠房出租給案外人
    貿吉企業有限公司（以下簡稱貿吉公司）使用，有啟佳公司
    與貿吉公司簽訂之房屋租賃契約1份在卷足證。準此，被告2
    人向臺電公司臺南營業處、臺南電信局、臺南縣政府陳情遷
    移變壓器、電信桿及恢復工業用電之行為，雖係以啟佳公司
    名義為之，但衡諸一般社會經驗法則，遷移變壓器、遷移電
    信桿、恢復工業用電均係對啟佳公司有利，且為助成啟佳公
    司順利將廠房出租予貿吉公司而為之行為，且衡情當時啟佳
    公司之執行長胡清福必然事前即授權或同意被告2人為上開
    陳情行為，否則於當時即可訴請究辦被告2人偽造私文書之
    罪責，豈有歷經5年餘，才由偵查本案之檢察官發覺自動偵
    查起訴之理。再參之證人即告訴人乙○○於原審審理時具結
    證稱：前於86年到88年間，啟佳公司的執行長是胡清福，我
    是於91年間才擔任執行長。啟佳公司於86至88年間，本來就
    有要向臺電、電信局、臺南縣府申請遷移變壓器、電信桿及
    及復電，這些事都是我父親胡清福在處理，做這些申請是對
    公司有幫助的，啟佳公司做這些申請，是為了要把廠房出租
    ，後來我父親把廠房租給貿吉公司，並交待貿吉公司把租金
    匯到我的帳戶內。又丙○○○、甲○○向臺電、電信局、臺
    南縣政府申請遷移電信桿、變壓器及復電等的花費，有向我
    要25萬元，我有開支票給他們等語（見原審94年3月30日審
    理筆錄），更徵被告2人係為配合胡清福順利出租啟佳公司
    廠房，才為上開申請行為，由此更足以推知，其等為上開申
    請行為時，業經啟佳公司執行長胡清福授權，灼然甚明。另
    被告2人以啟佳公司名義，與曾泳明簽訂出租啟佳公司土地
    及廠房之租賃契約書之行為，雖觸犯偽造私文書罪，業如前
    述，但其等簽訂租約後，仍依約交付廠房供曾泳明使用迄今
    ，此據其2人供陳在卷，於此即難認其等有何對曾泳明施用
    詐術之行為，亦無證據足以證明曾泳明係陷於錯誤才交付押
    租金及一年的租金，是其等此部分之行為，核與詐欺罪之成
    立要件尚屬有間。
六、綜合上述情狀，被告2人此部分所辯符合常情，尚屬可採。
    再按刑事訴訟制度受「倘有懷疑，則從被告之利益為解釋」
    、「被告應被推定為無罪」之原則所支配，故得為訴訟上之
    證明者，無論為直接或間接證據，須客觀上於一般人均不致
    有所懷疑，而達於確信之程度者，始可據為有罪之認定，倘
    其證明尚未達於「確信」之程度，而有合理可疑存在時，即
    難據以為被告之不利認定，換言之，在法律判斷上，即不能
    為被告有罪之認定。本件被告2人所為上開陳情行為，既為
    配合啟佳公司執行長胡清福出租廠房，其2人亦無私下向貿
    吉公司收取租金之行為，而陳情遷移變壓器、電信桿及恢復
    工業用電輒需花費鉅額負擔，鮮有未經授權即逕為上開行為
    者，況告訴人乙○○亦表示曾給付上開費用予被告2人，則
    其等所為上開陳情行為，係經當時執行啟佳公司職務之胡清
    福同意或授權，彰彰甚明。又被告等出租啟佳公司廠房復同
    時交付予曾泳明使用，尚難謂其等有對曾泳明施用詐術，至
    於其等未明確告知承租人曾泳明啟佳公司廠房管理歸屬，可
    能衍生民事法律爭執，仍不能憑以即為不利被告之認定，而
    遽入其等詐欺罪責。綜上所述，參互印證，告訴人此部分之
    指述既有諸多疑竇，公訴意旨亦非無違誤，自難遽採。被告
    2 人此部分所辯尚非顯違常情，洵堪採信。本件依調查所得
    證據尚不足以證明被告等確有此部分行使偽造私文書及詐欺
    等犯行，揆諸首開說明，其等犯罪尚屬不能證明，自不能遽
    認其等有此犯行，惟因公訴人認被告2人此部分行使偽造私
    文書與詐欺之犯行，各與上揭有罪部分，有連續犯及牽連犯
    之裁判上1罪關係，爰不另為無罪之諭知。
據上論結，應依刑事訴訟法第368條，判決如主文。
本案經檢察官劉得鉦到庭執行職務。
中　　華　　民　　國　　94　　年　　8 　　月　　30　　日
                  刑事第六庭    審判長法　官  蔡崇義
                                      法　官　董武全
                                      法　官　侯明正
以上正本證明與原本無異。
如不服本判決，應於收受本判決後十日內向本院提出上訴書狀。
其未敘述上訴理由者並得於提起上訴後十日內向本院補提理由書
狀（均須按他造當事人之人數附繕本）「切勿逕送上級法院」。
　　　　　　　　　　　　　　　　　　　書記官　李育儒
中　　華　　民　　國　　94　　年　　8 　　月　　31　　日
附錄法條：
刑法第210條：
 (偽造變造私文書罪)
偽造、變造私文書，足以生損害於公眾或他人者，處5年以下有
期徒刑。
刑法第216條：
 (行使偽造變造或登載不實之文書罪)
行使第210條至第215條之文書者，依偽造、變造文書或登載不實
事項或使登載不實事項之規定處斷。
